【裁判字號】    96,易,2842
【裁判日期】    970318
【裁判案由】    詐欺
【裁判全文】
臺灣臺北地方法院刑事判決              96年度易字第2842號
公  訴  人  臺灣臺北地方法院檢察署檢察官
被      告  丙○○
上列被告因犯詐欺案件，經檢察官提起公訴（九十六年度偵緝字
第二○○五號），本院判決如下：
    主  文
丙○○無罪。
    理  由
一、公訴意旨略以：被告丙○○明知他人收集存摺、印章、提款
    卡等帳戶資料，顯係欲以該收集之帳戶遂行財產上犯罪之目
    的；而將個人帳戶出租、出售或以其他方式提供他人使用，
    並可預見此帳戶足供為詐欺取財之人頭帳戶，以收取被害人
    匯入之款項，仍不違背其本意；竟基於幫助他人詐欺取財之
    不確定故意，將其（一）於民國九十一年二月二十一日，在
    屏東縣里港鄉農會土庫分部（下稱里港鄉農會）開立帳號0
    0000000000000號帳戶存摺、提款卡及密碼等
    資料，於九十四年十月間，在屏東市，提供予丁○○（業經
    臺灣屏東地方法院檢察署檢察官於九十七年三月五日以九十
    七年度偵字第一三七號為不起訴處分在案），該犯罪集團人
    員取得上開存摺、金融卡及密碼後，即基於詐欺之犯意，在
    奇摩拍賣網站，佯稱要拍賣權威汽車精品「全新Zemi21守護
    神衛星定位 GPS」，嗣告訴人甲○於九十五年一月十九日在
    臺北市大安區○○○路○段三○八巷一號五樓之二上網標購
    上開物品後，即匯款新臺幣（下同）一千八百元至被告前開
    里港鄉農會帳戶內；惟告訴人甲○事後因遲未收到上開標購
    物品，始知受騙。（二）復於九十三年二月十九日（起訴書
    誤載為九十四年五月十八日）向臺東區中小企業銀行（下稱
    臺東企銀）申辦帳號0000000000000000號
    帳戶之存摺、提款卡及密碼，於不詳時間，在屏東市交付予
    丁○○（業經臺灣臺中地方法院沙鹿簡易庭於九十五年六月
    二十日以九十五年度沙簡字第三二七號判決判處拘役五十日
    ，於九十五年七月十七日確定），該犯罪集團人員於取得上
    開存摺、金融卡及密碼後，即基於詐欺之犯意，在奇摩拍賣
    網站上，刊登拍賣高雄金典酒店住宿券之訊息一篇，適告訴
    人戊○○於九十五年一月十七日某時許，在其高雄縣鳳山市
    ○○○路三八巷四九號五樓住處上網時發現前揭訊息，並以
    一千九百八十元價格標得前揭住宿券，並依該訊息所留之聯
    絡方式與賣家聯絡，因對方佯稱須將得標金額以自動櫃員機
    轉帳方式付款始能取貨，告訴人戊○○誤以為真，遂於九十
    五年一月十七日晚上十一時五十四分，在前揭住處，以網路
    匯款轉帳方式，將一千九百八十元匯入前揭帳戶內，嗣對方
    並未依約交付前揭住宿券，始知受騙。因認被告涉犯刑法第
    三十條、第三百三十九條第一項之幫助詐欺取財罪嫌云云。
二、按犯罪事實應依證據認定之，無證據不得認定犯罪事實；不
    能證明被告犯罪或其行為不罰者，應諭知無罪之判決，刑事
    訴訟法第一百五十四條第二項、第三百零一條第一項分別定
    有明文。次按事實之認定，應憑證據，如未能發現相當證據
    ，或證據不足以證明，自不能以推測或擬制之方法，以為裁
    判之基礎；又認定犯罪事實所憑之證據，雖不以直接證據為
    限，間接證據亦包括在內，然而無論直接或間接證據，其為
    訴訟上之證明，須於通常一般之人不致有所懷疑，而得確信
    其為真實之程度者，始得據為有罪之認定；再認定不利於被
    告之事實，須依積極證據，苟積極證據不足為不利於被告事
    實之認定時，即應為有利於被告之認定，更不必有何有利之
    證據，最高法院四十年臺上字第八六號、七十六年臺上字第
    四九八六號及三十年上字第八一六號分別著有判例意旨可資
    參照。況刑事訴訟法第一百六十一條第一項亦規定，檢察官
    就被告犯罪事實，應負舉證責任，並指出證明之方法，是檢
    察官對於起訴之犯罪事實，應負提出證據及說服之實質舉證
    責任，倘其所提出之證據，不足為被告有罪之積極證明，或
    其指出證明之方法，無從說服法院以形成被告有罪之心證，
    基於無罪推定之原則，自應為被告無罪判決之諭知，最高法
    院九十二年度臺上字第一二八號著有判例意旨可資參照。又
    按刑法第三十條之幫助犯，係以與正犯有共同之認識而幫助
    實施為要件，若於正犯之犯罪無共同之認識者，即不能謂有
    共犯之關係。故刑法上幫助之行為，須有幫助他人犯罪之意
    思，如無此種故意，基於其他原因，以助成他人犯罪之結果
    ，尚難以幫助論。若幫助之人，誤信為正當行為，並無違法
    之認識，則其行為縱予正犯以助力，尚難遽令負幫助之罪責
    ，最高法院十八年度上字第二八七號、二十年度上字第一○
    二二號、二十年度上字第一八二八號分別著有判例意旨可資
    參照。
三、本件公訴人認被告涉有幫助詐欺取財罪嫌，無非係以被告之
    供述、告訴人甲○、戊○○之證述及里港鄉農會九十六年三
    月五日里農信字第○九六五○○○一三二號函及其檢附屏東
    縣里港鄉農會顧客基本資料登錄單、屏東縣里港鄉農會存摺
    對帳單、國泰世華銀行My ATM明細表—轉帳、臺東區中小企
    業銀行存摺帳卡明細、臺東區中小企業銀行對帳單、開戶資
    料（活期存款印鑑卡）等件為其論據。
四、訊據被告固坦承於前揭時間，有將其所申辦之上開里港鄉農
    會、臺東企銀帳戶之存摺、金融卡交付予丁○○，並提供該
    里港鄉農會、臺東企銀帳戶密碼予丁○○之事實，惟堅詞否
    認有何幫助詐欺取財犯行，辯稱：當初伊的親戚丁○○跟伊
    說可以將伊的現金卡、信用卡整合辦理信用貸款，所以先後
    跟伊拿存摺、金融卡，後來還告訴伊貸款已經通過，銀行行
    員要抽成，所以要伊提供密碼，伊不曉得丁○○會將伊的帳
    戶賣給詐欺集團等語。
五、經查：
（一）按被告以外之人於審判外之言詞或書面陳述，除法律有規
      定者外，不得作為證據。被告以外之人於審判外之陳述，
      雖不符前四條之規定，而經當事人於審判程序同意做為證
      據，法院審酌該言詞陳述或書面陳述作成時之情況，認為
      適當者，亦得為證據。當事人、代理人或辯護人於法院調
      查證據時，知有刑事訴訟法第一百五十九條第一項不得為
      證據之情形，而未於言詞辯論終結前聲明異議者，視為有
      前項之同意，刑事訴訟法第一百五十九條第一項、第一百
      五十九條之五分別定有明文。查，本院認定事實所憑之證
      據，部分屬傳聞證據，惟檢察官及被告均未於本院言詞辯
      論終結前聲明異議，本院審酌該等言詞或書面陳述作成之
      情況，並無非出於任意性或不正取供，或違法或不當情事
      ，且客觀上亦無不可信之情況，堪認為適當，依刑事訴訟
      法第一百五十九條之五第二項規定，均得作為證據，先予
      敘明。
（二）被告於九十四年十月間，在屏東縣屏東市某處，先後將其
      於九十一年二月二十一日前往位在屏東縣里港鄉○○村○○路七三之一號（起訴書誤載為屏東縣里港鄉○○村○○
      路二四號）之屏東縣里港鄉農會土庫辦事處，向該農會申
      請開立之帳號00000000000000號帳戶、於
      九十三年二月十九日前往位在屏東縣屏東市○○路五七九
      號之臺東區中小企業銀行（業已於九十六年間為荷蘭商荷
      蘭銀行股份有限公司購併，下稱臺東企銀）東屏東分行申
      辦帳號0000000000000000號帳戶之存摺
      存摺一本、金融卡一張及密碼交付予丁○○等事實，業據
      被告於警詢、偵查及本院審理時坦承不諱，並有里港鄉農
      會九十六年三月五日里農信字第○九六五○○○一三二號
      函及其檢附屏東縣里港鄉農會顧客基本資料登錄單、屏東
      縣里港鄉農會存摺對帳單、臺東區中小企業銀行對帳單及
      開戶資料（活期存款印鑑卡）等件在卷可佐，應堪認定。
（三）告訴人戊○○於九十五年一月十七日晚上十一時五十四分
      許前某時，在其位在高雄縣鳳山市○○○路三八巷四九號
      五樓住處，以家中電腦設備撥接上網後，因見真實姓名、
      年籍均不詳之成年人在奇摩網站拍賣網頁上佯刊拍賣高雄
      金典酒店豪房客房住宿卷之訊息後，旋以一千九百八十元
      之價格直接購買上開高雄金典酒店豪房客房住宿卷，並依
      該訊息所留之聯絡方式與賣家聯絡，因對方佯稱須將得標
      金額以自動櫃員機轉帳方式付款始能取貨，致告訴人戊○○陷於錯誤，於九十五年一月十七日晚上十一時五十四分
      許，在其上開住處，以家中電腦設備撥接上網後，利用國
      泰世華商業銀行股份有限公司網路銀行提款機匯款一千九
      百八十元至上開臺東企銀丙○○帳戶內而遭提領一空；又
      告訴人甲○於九十五年一月十九日上午八時許，在其位在
      臺北市大安區○○○路○段三○八巷一號五樓之二住處，
      以家中電腦設備撥接上網後，因見真實姓名、年籍均不詳
      之成年人在奇摩網站拍賣網頁上佯刊拍賣權威汽車精品「
      全新Zemi21守護神衛星定位 GPS」之訊息後，旋以一千六
      百八十元之價格競標上開權威汽車精品「全新Zemi21守護
      神衛星定位 GPS」，並陷於錯誤，而依該訊息所留存之付
      款方式，於九十五年一月十九日晚上七時二十五分，在其
      上開住處，以家中電腦設備撥接上網後，利用國泰世華商
      業銀行股份有限公司網路銀行提款機匯款一千八百元至上
      開里港鄉農會丙○○帳戶內而遭提領一空之事實，亦據告
      訴人甲○、戊○○於警詢時指訴綦詳，並有奇摩拍賣網頁
      資料、里港鄉農會九十六年三月五日里農信字第○九六五
      ○○○一三二號函及其檢附屏東縣里港鄉農會存摺對帳單
      、國泰世華銀行My ATM明細表—轉帳、臺東區中小企業銀
      行存摺帳卡明細、臺東區中小企業銀行對帳單等件在卷可
      憑。
（四）被告辯稱：當初伊的親戚丁○○跟伊說可以將伊的現金卡
      、信用卡整合辦理信用貸款，所以先後跟伊拿存摺、金融
      卡，後來還告訴伊貸款已經通過，銀行行員要抽成，所以
      要伊提供密碼，伊不曉得丁○○會將伊的帳戶賣給詐欺集
      團等情，業經證人丁○○於本院九十七年三月四日審判期
      日中到庭結證稱：被告是伊表哥，伊幫人辦理銀行貸款業
      務，大約在九十四年十月間，因為被告有像銀行貸款的需
      求而來找伊，經伊查過被告的信用狀況、繳款情況後，發
      現就伊的能力範圍內是無法承作被告的貸款，所以伊告訴
      被告說高雄有認識辦理貸款的通路商「乙○○」，問被告
      要不要去試試看，因為「乙○○」說被告的銀行狀況以瑕
      疵、不良，正常情況下無法貸款，所以需要被告的雙證件
      影本、金融卡和密碼作假的財力證明，所以伊把這種情況
      告訴被告，被告也同意辦，所以被告有把伊臺東企銀、農
      會帳戶的存摺、金融卡及密碼都交給伊，之後伊再將這些
      文件轉交給「乙○○」，伊這段時間都有不斷地跟「乙○○」聯絡，被告也有催伊，但打到最後，電話就不通了，
      被告也告知伊的帳戶被別人用，變成人頭帳戶了等語明確
      ，是被告前開辯稱其不知丁○○會將伊的帳戶交給詐欺集
      團等語，尚非虛妄，應堪採信。
六、綜上所述，本案被告對個人資料如臺東企銀帳戶、里港鄉農
    會帳戶之各存摺、金融卡及提款密碼等，雖未能善盡保護管
    理之責，容有輕率之處，導致前開真實姓名、年籍均不詳之
    成年人利用被告上開臺東企銀帳戶、里港鄉農會帳戶對告訴
    人甲○、戊○○實施詐欺取財犯行，致使告訴人甲○、戊○○受騙損失金錢，然尚難逕以認定被告主觀上有幫助前開真
    實姓名、年籍均不詳之成年人實行詐欺取財之犯意。此外，
    復查無其他積極證據足資證明被告確有幫助詐欺犯意，殊難
    僅憑被告交付帳戶之存摺、金融卡及密碼等物予丁○○與告
    訴人甲○、戊○○匯款至被告上開臺東企銀帳戶、里港鄉農
    會帳戶內，推論被告有幫助詐欺犯罪之認識，而遽以幫助詐
    欺罪相繩。本件不能證明被告犯罪，依首開說明，自應為被
    告無罪之諭知。
據上論斷，應依刑事訴訟法第三百零一條第一項，判決如主文。
本案經檢察官李建論到庭執行職務
中    華    民    國  九十七  年    三    月   十八   日
                  臺灣臺北地方法院刑事第一庭
                      審判長法  官  陳興邦
                            法  官  劉素如
                            法  官  雷淑雯
以上正本證明與原本無異。
如不服本判決，應於判決送達後十日內，向本院提出上訴狀。
                            書記官  胡詩唯
中    華    民    國  九十七  年    三    月   十八   日


司法院資訊處製作；財團法人民間司法改革基金會備份。
